臺灣高等法院刑事判決
111年度交上易字第90號
上  訴  人  臺灣士林地方檢察署檢察官
被      告  李春榮


選任辯護人  陳垚祥律師
上列上訴人因過失傷害案件，不服臺灣士林地方法院110年度交
易字第148號，中華民國111年1月14日第一審判決（起訴案號：
臺灣士林地方檢察署109年度偵字第17869號），提起上訴，本院
判決如下：
    主  文
上訴駁回。
    理  由
一、公訴意旨略以：被告李春榮於民國109年9月15日下午4時25
    分許，騎乘車牌號碼000-0000號普通重型機車（下稱A車）
    ，沿臺北市士林區中正路由東往西方向行駛，行經該路段11
    6號時，本應注意變換車道時，應注意其他車輛，而依當時
    天候晴、日間自然光線、路面係乾燥無缺陷之柏油路、路況
    無障礙物、視距良好等情形，並無不能注意之情事，竟疏於
    注意及此，貿然向右變換行向，適告訴人魏亞民騎乘車牌號
    碼000-000號普通重型機車（下稱B車），沿同路段同向行駛
    至該處，見狀閃避不及，與被告騎乘A車發生擦撞，致告訴
    人受有左手腕挫傷扭傷血腫、左膝挫傷擦傷血腫、右小腿多
    處挫傷擦傷血腫、臀部挫傷血腫等傷害。因認被告涉犯刑法
    第284條前段之過失傷害罪嫌云云。
二、按犯罪事實應依證據認定之，無證據不得認定犯罪事實；不
    能證明被告犯罪者，應諭知無罪之判決，刑事訴訟法第154
    條第2項、第301條第1項定有明文，而事實之認定，應憑證
    據，如未能發現相當證據，或證據不足以證明，自不能以推
    測或擬制之方法，為裁判基礎；且認定犯罪事實，所憑之證
    據，無論直接或間接證據，其為訴訟上之證明，須於通常一
    般之人均不致有所懷疑，而得確信其為真實之程度者，始得
    據之為有罪之認定，倘其證明尚未達到此一程度，而有合理
    性懷疑之存在時，即無從為有罪之認定。又告訴人係以使被
    告受刑事訴追為目的，是其陳述是否與事實相符，仍應調查
    其他證據以資審認，即需有補強證據之存在，以增強或擔保
    告訴人陳述之證明力。
三、公訴意旨認被告李春榮涉犯過失傷害罪嫌，無非係以被告於
    警詢及偵查中供述、告訴人魏亞民於偵查中之指訴、臺北市
    政府警察局士林分局道路交通事故現場圖、補充資料表、談
    話紀錄表、道路交通事故調查報告表㈠㈡、臺北市政府警察局
    道路交通事故初步分析研判表、臺北市交通事件裁決所110
    年3月3日北市裁鑑字第1103002027號函暨附件鑑定意見書、
    現場照片、監視器光碟、臺北市政府警察局士林分局109年1
    1月17日北市警士分刑字第1093039055號函暨附件刑案現場
    勘察報告、勘察照片、新光吳火獅紀念醫院109年9月15日乙
    種診斷證明書等其主要論據。
四、訊據被告對於上開時、地騎乘A車之事實固坦承不諱，惟堅
    詞否認有何過失傷害犯行，辯稱：當時其騎乘A車在中正路
    最外側車道直行，過程中均未變換車道或行向，行經該路段
    116號時，其聽見後方有機車倒地的聲音，遂向右停靠在路
    邊，其看見後方之告訴人已跌倒在地，其機車並未與告訴人
    發生碰撞，告訴人倒地並非其所致，本件車禍其無過失等語
    ；辯護人則為被告辯護稱：㈠被告與告訴人係在同一車道行
    駛之前、後車，本案係因告訴人未注意車前狀況、未與前車
    保持安全距離，因超車而不慎摔倒所致，並未撞擊A車，被
    告自無肇事責任。㈡A車右後車身無擦撞跡痕，且依監視器影
    像，並未見B車前車頭碰撞A車右側車身，足見2車並未發生
    碰撞。㈢本案經送請臺北市行車事故鑑定覆議會鑑定結果為
    「本案跡證不足，不予覆議」，顯然卷附道路交通事故初步
    分析研判表及最初鑑定意見認被告有肇事原因，均不足採，
    蓋最初鑑定意見認被告就本案交通事故具有肇事原因，無非
    係以被告騎乘A車未注意與B車2車並行之間隔，而向右變換
    行向，致與B車碰撞，惟經原審勘驗路口監視器影像結果，
    並未見A車有變換車道或明顯變換行向之情事，足見上開鑑
    定意見及道路交通事故初步分析研判表完全係依告訴人之指
    述，顯與原審勘驗路口監視器影像結果不符，自難據此遽認
    被告於本件車禍具有過失等語。經查：
(一)被告於109年9月15日下午4時15分許騎乘A車沿臺北市○○區○○
    路○○○○道○○○○○○○○○○路段000號前時，適同向同車道告訴人
    騎乘B車在其後方人車倒地，並受有左手腕挫傷扭傷血腫、
    左膝挫傷擦傷血腫、右小腿多處挫傷擦傷血腫、臀部挫傷血
    腫等傷害等，業據被告於原審審理中供認不諱（見原審110
    年度交易字第148號卷【下稱原審卷】第41頁），核與證人
    即告訴人於警詢及偵查中證述情節相符（見臺灣士林地方檢
    察署109年度偵字第17869號卷【下稱偵卷】第15至17、40頁
    ），並有新光吳火獅紀念醫院109年9月15日乙種診斷證明書
    、道路交通事故現場圖、臺北市政府警察局士林分局交通分
    隊道路交通事故補充資料表、談話紀錄表、當事人登記聯單
    、道路交通事故調查報告表㈠㈡、現場及車損照片、監視器影
    像擷圖、原審勘驗筆錄暨附件擷圖照片在卷可佐（見偵卷第
    18至19、23至28、31頁，原審卷第43、47至58頁），是此部
    分事實，應堪認定。
(二)證人即告訴人於警詢及偵查中固證稱：當時我騎乘B車沿中
    正路最外側車道直行，被告則騎在我的左前方之同一車道內
    ，我騎乘B車經過被告之右側時，被告突然右閃1下，導致我
    機車前車頭碰撞被告機車的右後排氣管，因而人車倒地云云
    （見偵卷第15、25、40頁）。惟查：
 1、經原審勘驗路口監視器影像結果：A車、B車均係在中正路最
    外側車道直行，B車騎在A車之右後側，並逐漸接近A車後車
    尾，其後B車在A車之後側倒地（但受限影像角度及解析度，
    未能確認兩車是否碰撞）；上揭過程中（即監視器影像擷圖
    圖1至圖6），並未見A車有變換車道或明顯變換行向之情事
    ，有原審勘驗筆錄暨附件監視器影像擷圖照片等在卷可稽（
    見原審卷第43、47至58頁），是告訴人指稱：被告向右變換
    行向，致其閃避不及而發生碰撞云云，是否可採，已非無疑
    。
 2、又本案經警勘察A車、B車外觀之結果，A車排氣管處固發現
    有2處刮擦傷痕，高度分別為27公分、40公分，核與B車前輪
    土除高度相符，惟因告訴人已將毀損之B車前輪土除丟棄，
    且無相關漆面等痕跡移轉，無法確認A車排氣管處擦刮痕係
    本案事故所造成，有刑案現場勘察報告及勘察照片在卷可稽
    （見偵卷第51至62頁）；又衡諸機車排氣管刮擦痕產生原因
    多端，非必然為2車碰撞所致，而被告於原審亦供稱：其機
    車排氣管上刮痕是1、2年前自己騎車去倒回收時，下雨摔車
    所致等語（見原審卷第85頁），自難排除A車排氣管刮痕為
    其他原因造成之可能性，是本件尚難執此遽認被告於本案車
    禍具有肇事原因。
 3、至被告於警詢時固曾供稱：我當時從中正路（東往西向）第
    三車道欲向右切入等語（見偵卷第8頁），惟參諸其後於原
    審審理時辯稱：我於警詢時稱「欲向右切入」是指我聽到機
    車倒地後，有往後看並將機車向右停靠路邊之情況，並不是
    我在告訴人倒地前即有將機車右切等語（見原審卷第40頁）
    ，觀諸被告於警詢時所述內容，並未具體說明其欲向右切之
    時點及與本案事故之關聯性，且經警要求其詳述車禍經過後
    ，其仍一致供稱：我在行進中有聽到機車摔倒的聲音，於是
    我有在路旁停下來並往後看，我看到1輛機車摔倒，旁邊停
    著2輛機車，我想說與我無關就離開等語（見偵卷第8至9頁
    ），顯然被告係於聽聞告訴人機車倒地聲響後，始注意本案
    事故，則其於警詢時供稱「當時…其欲向右切入」等語，究
    係指其聽聞告訴人倒地前或後，自屬不明。況參以原審勘驗
    路口監視器影像之結果，被告於告訴人倒地前，並無明顯變
    換行向之情事，直至告訴人車身向左傾倒後，始明顯向右偏
    駛至路旁，亦有原審勘驗筆錄暨附件擷圖照片在卷可參（見
    原審卷第43頁、第47頁至第58頁），益徵被告於原審上開辯
    解可採，此外，卷內亦無其他積極事證足資證明被告有貿然
    向右變換行向之情事，本件自難僅憑被告於警詢時有瑕疵之
    上開供詞，遽認告訴人指訴為真實，而認被告於本案之車禍
    具有肇事責任。
 4、末按汽車（包含機車）在同一車道行駛時，除擬超越前車外
    ，後車與前車之間應保持隨時可以煞停之距離；汽車行駛時
    ，駕駛人應注意車前狀況及兩車並行之間隔，並隨時採取必
    要之安全措施，道路交通安全規則第2條第1項、第94條第1
    項、第3項分別訂有明文。從而，同一車道直行之前、後車
    ，除前車有驟然減速、煞停或暫停之情事，自應由後車負責
    注意車前狀況（含前車動向），並與前車保持隨時可以煞停
    之安全距離，以維護同一車道內之行車秩序，前車本無注意
    後車動向及禮讓後車先行之義務。查本案被告與告訴人既為
    同一車道之前、後車，且觀諸卷附路口監視器影像可知（見
    原審卷第47頁至第51頁），被告之右側尚留有相當空間可供
    其他機車通行，則告訴人騎乘B車逐漸貼近前車之被告時，
    自應注意被告之行車動向，並與前車之被告保持安全距離及
    間隔，縱認被告當時確有「稍微」向右偏駛，惟依客觀情狀
    ，其仍有足夠之行駛及閃避空間，當不至碰撞被告右後側之
    排氣管。是本件縱認告訴人指述被告當時有向右偏駛乙節屬
    實，則本件車禍之發生既係因告訴人未疏於注意前車動向，
    且未與前車保持安全距離所導致，尚難認被告有何注意義務
    之違反，亦不成立過失傷害罪。
(三)末查，本案事故經臺北市車輛行車事故鑑定會（下稱車鑑會
    ）鑑定結果，認被告向右變換行向未注意其他車輛為肇事原
    因，並援引道路安全規則第94條第3項為論據，固有臺北市
    交通事件裁決所110年3月3日北市裁鑑字第1103002027號函
    暨附件鑑定意見書1份在卷可憑（見偵卷第64至67頁），惟
    車鑑會鑑定所憑之相關事證，均無法證明被告有貿然變換行
    向之事實，業據本院說明如前，且被告始終行駛在告訴人之
    前，自無未注意車前狀況或兩車並行間隔之過失，車鑑會援
    引道路安全規則第94條第3項為注意義務之依歸，亦屬有誤
    ，其鑑定結果自難採信。況本案送請臺北市車輛行車事故鑑
    定覆議會鑑定結果：「因本案依警方道路交通事故現場圖、
    照片、影像及當事人談話紀錄等跡證，無法辨明事故發生時
    A車、B車之行車相對位置及動向，且當事人各執一詞，爰決
    議跡證不足，不予覆議」，亦有臺北市政府交通局110年10
    月4日北市交安字第1103002504號函1份在卷可按（見原審11
    0年度審交易字第327號卷第37頁），顯然卷內確無積極事證
    足證被告對於本案事故應負過失責任，自難逕以過失傷害罪
    相繩。　　
 (四）綜上所述，被告所辯，應堪採信。　　
五、綜上所述，本案公訴意旨所舉證據並無法證明被告就本案事
    故發生有何過失，依現有事證，尚無法使本院形成被告確有
    過失傷害犯行之有罪心證，公訴意旨所憑之證據，尚未達於
    通常一般之人均可得確信，而無合理之懷疑存在之程度，揆
    諸首揭說明，自應為被告無罪之諭知。
六、原審經審理結果，認無其他積極證據足資證明被告有公訴人
    所指之上開過失傷害犯行，而為被告無罪之諭知，尚無不合
    。檢察官上訴意旨略以：㈠本件告訴人表示：「我是騎乘機
    車沿臺北市士林區中正路東往西方向最右側車道（即第三車
    道）行駛，MCK-6910號機車騎士（即被告）遂從我左側突然
    切入而發生擦撞」（見偵卷第15頁）、「肇事前我沿中正路
    東往西第三車道行駛，A車（即被告機車，沿原同向車道我
    的左前方行駛）在我經過其右側時，其突然右閃一下致其右
    後排氣管和我的前車頭碰撞，我經過A車均未見其打方向燈.
    ..」等語（見偵卷第25頁），而事發之109年9月15日16時25
    分許，天候晴、路面鋪裝柏油、乾燥、無缺陷、無障礙物，
    視距良好，有道路交通事故調查報告表㈠乙份在卷可憑（見
    偵卷第26頁），若非位在告訴人機車左前方、緊鄰告訴人機
    車行駛之被告機車突然改變行向，往右側略微偏行，致告訴
    人機車閃避不及，2車發生碰撞而受傷，告訴人機車又豈有
    可能在天候、道路、視距等均甚良好，沒有其他車輛靠近之
    情況下，突然莫名其妙、重心不穩而人、車倒地受傷？！㈡
    參以2車車損狀況，告訴人機車前車輪檔泥版之土除業已丟
    棄，鑑識人員量測土除裝設位置（即前車輪檔泥版）及相對
    高度為離地面約25至50公分，檢視MCK-6910號普通重型機車
    ，發現排氣管確有刮擦傷痕2處，據量測高度分別為27公分
    及40公分，與被害人（即告訴人）土除高度相符乙情，有卷
    附臺北市政府警察局士林分局勘查報告1份在卷可憑（見偵
    卷第52至62頁），益徵告訴人指訴之「肇事前我沿中正路東
    往西第三車道行駛，A車（即被告機車，沿原同向車道我的
    左前方行駛）在我經過其右側時，其突然右閃一下，致其右
    後排氣管和我的前車頭碰撞，我經過A車均未見其打方向燈.
    ..」等語，並非子虛。㈢矧以根據卷內之位於臺北市○○區○○
    路000號前方之錄影監視畫面所示，被告機車與告訴人機車
    均同向行駛在臺北市士林區中正路東往西方項之第三車道（
    即緊鄰路邊之最外側車道），被告機車原本在告訴人機車之
    左前方，2車距離極為相近，之後被告機車突然改變行向，
    往右側偏行，行駛在告訴人機車右前方，被告機車龍頭把手
    、車前輪往「右側」偏移，轉成為約30至45度的角度，被告
    機車車身與車前輪並非呈180度直線「筆直」朝前方行駛，
    有監視器錄影畫面翻拍照片在卷可考（見原審卷第47至58頁
    ），益徵被告機車確實有告訴人所指稱有變換方向之舉措。
    被告初始於警詢供稱：「我當時是從中正路（東往西向）第
    三車道欲向右切入」乙情，與卷內事證、告訴人指訴內容在
    在相符，其嗣後改口否認稱：「我騎在他（指告訴人）前方
    都沒有變換行車路線及車道」云云，顯係避免罪責己身，臨
    訟杜撰之卸責之詞，無足採信。原審在未傳喚告訴人到庭說
    明，釐清案發經過之情況下，徒以2車並無漆面相關轉移痕
    跡，無法確認被告機車排氣管處之擦刮痕為本案事件發生，
    率爾採信被告辯解「我騎在他（指告訴人）前方都沒有變換
    行車路線及車道」，置上開勘查報告所發現之「被告排氣管
    確有刮擦傷痕2處，據量測高度分別為27公分及40公分，與
    被害人（即告訴人）土除高度相符」，與告訴人所指訴之「
    被告機車右後排氣管和我的前車頭碰撞」乙情相符而不論，
    置上開地點監視器錄影畫面所顯示之被告機車龍頭把手與車
    前輪往右側呈30至45度之偏移，明顯有轉換行向之客觀事實
    不論，難認原審認定事實，殊無違誤。㈣綜上所述，原判決
    認事用法尚嫌未洽，請將原判決撤銷，更為適當合法之判決
    云云。惟查：㈠經原審勘驗路口監視器影像結果：A車、B車
    均係在中正路最外側車道直行，B車騎在A車之右後側，並逐
    漸接近A車後車尾，其後B車在A車之後側倒地（但受限影像
    角度及解析度，未能確認兩車是否碰撞）；上揭過程中（即
    監視器影像擷圖圖1至圖6），並未見A車有變換車道或明顯
    變換行向之情事，有原審勘驗筆錄暨附件監視器影像擷圖照
    片等在卷可稽（見原審卷第43、47至58頁），是告訴人指稱
    ：被告向右變換行向，致其閃避不及而發生碰撞云云，自非
    可採。㈡又本案經警勘察A車、B車外觀之結果，A車排氣管處
    固發現有2處刮擦傷痕，高度分別為27公分、40公分，核與B
    車前輪土除高度相符，惟因告訴人已將毀損之B車前輪土除
    丟棄，且無相關漆面等痕跡移轉，無法確認A車排氣管處擦
    刮痕係本案事故所造成，有刑案現場勘察報告及勘察照片在
    卷可稽（見偵卷第51至62頁）；又衡諸機車排氣管刮擦痕產
    生原因多端，非必然為2車碰撞所致，而被告於原審亦供稱
    ：其機車排氣管上刮痕是1、2年前自己騎車去倒回收時，下
    雨摔車所致等語（見原審卷第85頁），自難排除A車排氣管
    刮痕為其他原因造成之可能性，本件尚難執此遽認被告於本
    案車禍具有肇事原因。㈢
　　至被告於警詢時固曾供稱：我當時從中正路（東往西向）第
    三車道欲向右切入等語（見偵卷第8頁），惟參諸其後於原
    審審理時辯稱：我於警詢時稱「欲向右切入」是指我聽到機
    車倒地後，有往後看並將機車向右停靠路邊之情況，並不是
    我在告訴人倒地前即有將機車右切等語（見原審卷第40頁）
    ，觀諸被告於警詢時所述內容，並未具體說明其欲向右切之
    時點及與本案事故之關聯性，且經警要求其詳述車禍經過後
    ，其仍一致供稱：我在行進中有聽到機車摔倒的聲音，於是
    我有在路旁停下來並往後看，我看到1輛機車摔倒，旁邊停
    著2輛機車，我想說與我無關就離開等語（見偵卷第8至9頁
    ），顯然被告係於聽聞告訴人機車倒地聲響後，始注意本案
    事故，則其於警詢時供稱「當時…其欲向右切入」等語，究
    係指其聽聞告訴人倒地前或後，自屬不明。況參以原審勘驗
    路口監視器影像之結果，被告於告訴人倒地前，並無明顯變
    換行向之情事，直至告訴人車身向左傾倒後，始明顯向右偏
    駛至路旁，亦有原審勘驗筆錄暨附件擷圖照片在卷可參（見
    原審卷第43頁、第47頁至第58頁），益徵被告於原審上開辯
    解可採，此外，卷內亦無其他積極事證足資證明被告有貿然
    向右變換行向之情事，本件自難僅憑被告於警詢時有瑕疵之
    上開供詞，遽認告訴人指訴為真實，而認被告於本案之車禍
    具有肇事責任。㈣又查本案被告與告訴人既為同一車道之前
    、後車，且觀諸卷附路口監視器影像可知（見原審卷第47頁
    至第51頁），被告之右側尚留有相當空間可供其他機車通行
    ，則告訴人騎乘B車逐漸貼近前車之被告時，自應注意被告
    之行車動向，並與前車之被告保持安全距離及間隔，縱認被
    告當時確有「稍微」向右偏駛，惟依客觀情狀，其仍有足夠
    之行駛及閃避空間，當不至碰撞被告右後側之排氣管。是本
    件縱認告訴人指述被告當時有向右偏駛乙節屬實，則本件車
    禍之發生既係因告訴人未疏於注意前車動向，且未與前車保
    持安全距離所導致，尚難認被告有何注意義務之違反，亦不
    成立過失傷害罪。㈤本案事故經車鑑會鑑定結果，認被告向
    右變換行向未注意其他車輛為肇事原因，並援引道路安全規
    則第94條第3項為論據，固有臺北市交通事件裁決所110年3
    月3日北市裁鑑字第1103002027號函暨附件鑑定意見書1份在
    卷可憑（見偵卷第64至67頁），惟車鑑會鑑定所憑之相關事
    證，均無法證明被告有貿然變換行向之事實，業據本院說明
    如前，且被告始終行駛在告訴人之前，自無未注意車前狀況
    或兩車並行間隔之過失，車鑑會援引道路安全規則第94條第
    3項為注意義務之依歸，亦屬有誤，其鑑定結果自難採信。
    況本案送請臺北市車輛行車事故鑑定覆議會鑑定結果：「因
    本案依警方道路交通事故現場圖、照片、影像及當事人談話
    紀錄等跡證，無法辨明事故發生時A車、B車之行車相對位置
    及動向，且當事人各執一詞，爰決議跡證不足，不予覆議」
    ，亦有臺北市政府交通局110年10月4日北市交安字第110300
    2504號函1份在卷可按（見原審110年度審交易字第327號卷
    第37頁），顯然卷內確無積極事證足證被告對於本案事故應
    負過失責任，自難逕以過失傷害罪相繩。㈥綜上所述，本件
    告訴人之指述既欠缺補強證據，自不能僅憑告訴人之單一指
    述，遽認被告涉有上揭過失犯行，此業據原審判決於判決理
    由內均詳予論述，且並無違背經驗法則及論理法則。又按證
    據之取捨及證據證明力如何，均屬事實審法院得自由裁量、
    判斷之職權，苟其此項裁量、判斷，並不悖乎通常一般之人
    日常生活經驗之定則或論理法則，且於判決內論敘其何以作
    此判斷之心證理由者，即不得任意指摘其為違法。檢察官上
    訴仍執陳詞，對於原審依職權所為之證據取捨以及心證裁量
    ，重為爭執，仍無從使本院形成被告有罪之心證，且並未提
    出其他積極證據以供調查，其上訴為無理由，應予駁回。
據上論斷，應依刑事訴訟法第368 條，判決如主文。
本案經檢察官呂永魁提起公訴，檢察官余秉甄提起上訴，檢察官
張秋雲到庭執行職務。
中　　華　　民　　國　  111    年　　5  　月　　31　　日
                  刑事第一庭　審判長法　官  吳炳桂
　　　　　　　　　　　　　　  　　　法　官  連育群
　　　　　　　　　　　　　　　　　　法　官  葉乃瑋
以上正本證明與原本無異。
不得上訴。
                                    書記官  鄭舒方
中　　華　　民　　國　　111 　年　　5 　　月　　31　　日